臺灣臺北地方法院民事判決　　　　　　　99年度訴字第1813號
原　　　告　蘇怡文
訴訟代理人　曾孝賢律師
複　代理人　陸正義律師
　　　　　　張明維律師
被　　　告　杜啟銘
上列當事人間請求返還不當得利事件，本院於民國100年1月20日
言詞辯論終結，判決如下：
    主  文
原告之訴及假執行之聲請均駁回。
訴訟費用由原告負擔。
    事實及理由
一、原告起訴主張：其與被告前為男女朋友，因被告具從事股票
    買賣交易經驗，原告自民國89年起委由被告買賣股票，並遵
    被告囑咐至兆豐國際商業銀行台北分行（下稱兆豐銀行）行
    開立帳號000000000000帳戶；嗣原告將上開帳戶及原有台北
    富邦商業銀行松隆簡易型分行（下稱台北富邦銀行）帳號00
    0000000000帳戶之存摺均交由被告，惟僅授權被告專為投資
    股票交易之用，亦僅限定以電話下單方式為之，而未曾交付
    及授權被告得使用原告上開帳戶內金額。詎被告陸續盜用上
    開帳戶印鑑章，自前開兆豐銀行、台北富邦銀行帳戶提領新
    台幣（下同）399萬3,900元、117萬4,000元，合計516萬7,9
    00元，迄今尚未歸還，爰依民法第179條規定，請求被告返
    還上開金額，並聲明：(一)被告應給付原告516萬7,900元，及
    自起訴狀繕本送達翌日起至清償日止，按週年利率5%計算之
    利息。(二)願供擔保請准宣告假執行。
二、被告則以：其係受原告主動請求而替原告買賣股票，無支領
    任何報酬，初時係以原告帳戶交易，後來原告與其母親吵架
    ，要求被告以被告名義帳戶交易股票，每筆交易均有告知原
    告，證券公司亦於每個月寄發對帳單及明細表予原告，是被
    告實難將提領金額佔為己有；況原告係自行保管帳戶印鑑章
    ，於提領帳戶款項之際，原告始交付被告，被告並於使用過
    後立即返還原告，此由原告於主張被告盜取印章期間，其尚
    至其他銀行開戶可證，是被告所提領原告帳戶款項之行為，
    均係原告知悉並授權交付印鑑章為之，且原告於97年向臺灣
    臺北地方法院檢察署提起告訴被告侵占、背信等案，業經檢
    察官為不起訴處分確定在案。原告曾住於被告處所長達6、7
    年，期間生活開支、購物、共同出國旅遊等花費，原告有時
    請其提領帳戶內款項支付，有時則由其支付，甚至因此造成
    被告負債累累等語，資為抗辯，並聲明：原告之訴及假執行
    之聲請均駁回。
三、兩造不爭執之事實：
  (一)被告自92年9月24日起至97年1月15日止，陸續以填寫提款條
    之方式，自原告設於兆豐銀行帳號000000000000號帳戶提領
    存款410萬1,900元。
  (二)被告自90年1月10日起至91年5月2日止，陸續以填寫提款條
    之方式，自原告設於台北富邦銀行帳號000000000000號帳戶
    提領117萬4,000元。
四、原告主張，為被告所否認，並以前揭情詞置辯，茲本件應審
    究之爭點為：被告提領上開存款是否為不當得利而應返還原
    告？經查：
  (一)按不當得利，須以無法律上原因而受利益，致他人受損害為
    成立要件，此觀民法第179條規定即明。又主張不當得利請
    求權之原告，係因自己之行為致造成原由其掌控之財產發生
    主體變動，則因該財產變動本於無法律上原因之消極事實舉
    證困難所生之危險自應歸諸原告，始得謂平。是以原告對不
    當得利請求權之成立要件應負舉證責任，亦即原告必須證明
    其與被告間有給付之關係存在，且被告因其給付而受有利益
    以及被告之受益為無法律上之原因，始能獲得勝訴之判決，
    最高法院91年度台上字第1673號判決要旨可資參照。本件原
    告主張被告應返還不當得利，自應舉證其與被告間有給付之
    關係存在，且被告因其給付而受有利益以及被告之受益為無
    法律上之原因，始能獲得勝訴之判決。
  (二)查被告自92年9月24日起至97年1月15日止，陸續以填寫提款
    條之方式，自原告設於兆豐銀行帳號000000000000號帳戶提
    領存款410萬1,900元；復自90年1月10日起至91年5月2日止
    ，被告陸續以填寫提款條之方式，自原告設於台北富邦銀行
    帳號000000000000號帳戶提領117萬4,000元，固為被告所不
    爭執，且有兆豐銀行99年5月24日（99）兆銀台北字第156號
    函送之取款憑條、台北富邦銀行99年4月9日北富銀松隆字第
    0991000003號函送之取款憑條在卷可稽。惟查，原告與被告
    原係男女朋友關係，自90年起至96年10月間止同居於被告住
    處，原告及原告之母鄭興華均委託被告代為操作股票買賣，
    方式係以電話下單，股票交割款是由原告銀行帳戶扣款，故
    原告僅交付被告銀行存摺以便於被告了解帳戶內資金多寡，
    至於原告銀行帳戶之印鑑章、提款卡均由原告自行保管等情
    ，已據原告於臺灣臺北地方法院檢察署97年度偵字第25157
    號侵占等案件偵查中陳稱明確（見該偵查卷第7至9頁）；而
    觀諸前開取款憑條上除有加蓋原告於兆豐銀行、台北富邦銀
    行留存之開戶印鑑章外，尚需記載通提號碼（即取款密碼）
    ，可知被告以取款憑條提領原告前開銀行帳戶內之存款時，
    原告應事先知情，並提供印鑑章及取款密碼授權被告取款。
    原告固主張其印鑑章係於同居期間遭被告盜取，嗣後由被告
    之妻傅肖君自香港寄還原告云云，並提出傅肖君之聲明書以
    佐其說。然觀諸該聲明書內容，非惟書寫字跡與傅肖君簽名
    字跡顯然不同，況該聲明書係99年9月17日所書寫，斯時原
    告與傅肖君婚姻關係已瀕臨破裂，原告並對傅肖君提出離婚
    訴訟，且原告常居臺灣地區並非香港，衡情被告應無將原告
    之存摺、印章置於香港交由傅肖君保管之理，是該聲明書之
    內容顯然有違常情，不足採信。參以原告於93年11月26日曾
    以前開兆豐銀行、台北富邦銀行帳戶之印鑑章，向台灣銀行
    和平分行申請000000000000號帳戶更換印鑑，有該行99年9
    月24日和平營字第0990002854號函在卷可佐，益證原告確係
    自行持有保管銀行帳戶印鑑章，是原告主張被告盜取其印鑑
    云云，自不足採。原告復主張兩造於96年10月因感情破裂而
    未曾再同居一處，然被告於97年1月15日尚盜領原告設於兆
    豐銀行帳戶4萬6,900元，可見被告確有盜領原告印鑑章云云
    。惟查，被告與原告原為男女朋友，於分手後，原告猶不斷
    以手機傳送簡訊，企求被告諒解，並試圖挽回感情，為原告
    於臺灣臺北地方法院檢察署前開侵占等案件偵查中所自承（
    見前開偵查卷第247頁），並有手機簡訊照片為證（見前開
    偵查卷第201至207頁），足見兩造雖於96年10月間結束同居
    關係，惟原告對被告之感情猶存尚未交惡，且該次取款憑條
    上既蓋有原告之印鑑章及取款密碼，原告復未能舉證被告有
    盜取其銀行帳戶印鑑章之事實，則應認係原告同意及授權被
    告提款，原告此部分所辯，亦不足取。
  (三)查原告所有前開兆豐銀行、台北富邦銀行帳戶，固經被告於
    上開時間，以填寫取款條之方式，陸續提領款項，已如前述
    ，然該原告曾於91年2月1日以自行填寫取款條之方式，提領
    前開台北富邦銀行帳戶內10萬元；原告另自92年2月18日起
    至同年3月22日止，曾陸續以提款卡，就前開台北富邦銀行
    帳戶提款6次，有台北富邦銀行前開函送之取款憑條及該行
    於97年9月8日北富銀松隆簡易字第9760038號函（見臺灣臺
    北地方法院檢察署97年度他字第6533號侵占卷第36頁）、99
    年10月7日北富銀松隆字第0991000017號函檢送之金融卡申
    辦資料為證，足見原告確係自行持有前開台北富邦銀行帳戶
    之印鑑章、提款卡，且對於92年間對於台北富邦銀行松隆簡
    易型分行帳戶內已遭提領117萬4,000元乙節，知之甚詳，果
    該帳戶款項確遭被告盜領，原告豈有坐視不理而仍繼續將兆
    豐銀行帳戶內數百萬元交予被告操作買賣股票之理，是原告
    主張顯與常情有違，殊難採信。
  (四)原告復主張被告於93年2月6日起至93年7月13日止，以取款
    憑條自原告前開兆豐銀行帳戶提領7次計254萬元，並將提領
    之款項轉入被告所有帳戶，用以支付被告買賣股票之交割款
    ，被告顯有不當得利云云。惟查，原告委託被告代為操作股
    票，初時係以原告設於康和綜合證券股份有限公司00000000
    00號帳戶交易，繼於92年9月間，改以原告設於兆豐證券股
    份有限公司忠孝分公司0000000000號帳戶交易，嗣原告同意
    被告以設於兆豐證券股份有限公司忠孝分公司0000000000號
    被告帳戶為原告進行股票交易，惟被告為原告進行之股票買
    賣交易，證券公司按月均會寄發對帳單及交易明細表至原告
    住處即台北市○○街26巷1號1樓供原告查核，已據證人即原
    告之母鄭興華於前開臺灣臺北地方法院檢察署侵占案件偵查
    中到庭證述明確（見該偵查卷第246頁），果原告主張被告
    盜領254萬元存款供自行買賣股票乙節屬實，以原告遭盜領
    數額之鉅，原告於按月收受證券公司寄發之對帳單及交易明
    細表，自可輕易發現被告就所提領之款項未用於其證券帳戶
    內股票買賣，然原告歷經數年，均無異詞，猶繼續委託被告
    買賣股票，足見被告所辯原告同意以其帳戶買賣股票乙節非
    虛。至原告主張其證券帳戶之對帳單及交易明細表係寄至被
    告住處，有時遭被告截取，並未核對內容云云。惟查，被告
    提領前開款項供作其被告證券帳戶股票交割使用係於92年2
    月6日至93年7月13日，斯時原告設於兆豐證券股份有限公司
    忠孝分公司之前開證券帳戶之對帳單及交細明細表係寄至原
    告與其母鄭興華住處，迨於94年6月17日原告始向該公司申
    請變更寄發地址，有該公司98年4月23日兆證字第098000197
    9號函送之申請書在卷可參（見前開偵查卷第238頁），是原
    告此部分主張同非實在，不足採信。至原告主張被告於93年
    7月12日自原告前開兆豐銀行帳戶提款11萬元，並將款項轉
    匯至其姐杜佳玲帳戶，杜佳玲業與原告於訴訟中達成和解，
    同意返還11萬元乙節，核係杜佳玲自身對於與原告間訴訟所
    採取之作為，亦難據以認定被告有不法盜領原告存款情事。
五、綜上所述，原告主張被告盜領存款，不足採信。從而，原告
    依民法第179條之規定，請求被告給付516萬7,900元，及自
    起訴狀繕本送達翌日起至清償日止，按週年利率5%計算之利
    息，為無理由，應予駁回。原告之訴既經駁回，其假執行之
    聲請即失所附麗，應併予駁回。
六、本案事證已臻明確，兩造其餘主張、陳述及所提之證據，經
    本院審酌後，認與判決結果不生影響，爰不一一論述，附此
    敘明。
七、訴訟費用負擔之依據：民事訴訟法第78條。
中    華    民    國    100    年    2    月    17    日
                  民事第三庭    法  官  賴惠慈
以上正本係照原本作成。
如對本判決上訴，須於判決送達後20日內向本院提出上訴狀。如
委任律師提起上訴者，應一併繳納上訴審裁判費。
中    華    民    國    100    年    2    月    17    日
                                書記官  廖素芳